【裁判字號】    89,上易,1809
【裁判日期】    890925
【裁判案由】    違反著作權法
【裁判全文】
臺灣高等法院高雄分院刑事判決                  八十九年度上易字第一八九號
    上  訴  人  臺灣高雄地方法院檢察署檢察官
    被      告  甲○○
    選任辯護人  王炯棻
右上訴人因違反著作權法案件，不服臺灣高雄地方法院八十八年度易字第三九五九號
中華民國八十九年九月二十五日第一審判決（起訴案號：臺灣高雄地方法院檢察署八
十八年度偵字第九０一四號），提起上訴，本院判決如左：
      主  文
原判決撤銷，發回臺灣高雄地方法院。
      理  由
一、本件原判決以：告訴乃論之罪，未經告訴者，應諭知不受理之判決，且得不經言
    詞辯論為之，刑事訴訟法第三百零三條第三款、第三百零七條分別定有明文。又
    所謂未經告訴，尚包括無告訴權而不得告訴。經查：本件「新世紀福音戰士劇場
    版─死與新生」視聽著作之著作權人係日本國東京都文京區音羽一丁目二番三號
    ─株式會社，且於民國八十七年十二月一日，即日本平成十年十二
    月一日將該視聽著作在臺灣之戲院上映權、無線電視放映權、有線電視放映權、
    錄影帶、影音光碟、雷射影碟之重製發行販賣權，獨家授權告訴人，授權期間至
    九十年十一月三十日止，有告訴人提出經臺北駐日經濟文化代表處認證之映像版
    權許諾契約書、原產地證明、首次發行證明書及行政院新聞局錄影節目審查合格
    證明書各一紙在卷可稽，故該視聽著作係屬於著作權法第四條所稱之「外國人之
    著作」一節，應無疑義。又按「公開播送」係指基於公眾接收訊息為目的，以有
    線電、無線電或其他器材，藉聲音或影像向公眾傳達著作內容，「公開上映」則
    指以單一或多數視聽機或其他傳送影像之方法，於同一時間向現場或現場以外一
    定場所之公眾傳達著作內容，至於「發行」乃指權利人散布能滿足公眾合理需要
    之重製物，著作權法第三條第一項第七款、第八款、第十二款分別定有明文，是
    於電視上播放或電影院內上映視聽著作，均非屬「發行」，「發行」僅需權利人
    散布能滿足公眾合理需要之重製物即為已足，至於該重製物為何，則無限制，因
    而視聽著作不僅能透過錄影帶發行，亦能透過影音光碟發行。本件告訴人新潮社
    有限公司於本院行調查證據程序時雖始終未到庭應訊，惟據其於偵查時提出之告
    訴狀上所載，其主張「新世紀福音戰士劇場版─死與新生」視聽著作，在日本國
    首次發行時間為八十七年十二月二十三日，嗣於翌年一月十五在臺灣地區首次發
    行，並提出前開經認證之首次發行證明書以為根據，惟查：本件「新世紀福音
    戰士劇場版─死與新生」視聽著作，係由─株式會社先前即創作之
    「ＤＥＡＴＨ」及新創作之「ＲＥＢＩＲＴＨ」二部卡通動畫組合構成，其中之
    「ＤＥＡＴＨ」於八十六年三月十五日在日本國公開上映，並於八十七年一月二
    日在日本國ＷＯＷＯＷ有線電視頻道公開播送，有卷附之─株式會
    社製作公告之ＥＶＡＮＧＥＬＩＯＮ年表可稽，故被告辯稱本件「新世紀福音戰
    士劇場版─死與新生」視聽著作，於八十六年三月十五日即在日本國首次發行，
    應前開規定及說明，應係誤將「公開上映」與「發行」混為一談，尚不足採。
    至前開首次發行證明書，雖係八十七年十二月二十日在東京製作，惟其內容除
    證明─株式會社所製作之「新世紀福音戰士劇場版」視聽著作在臺
    灣之戲院上映權、無線電視放映權、有線電視放映權、錄影帶、影音光碟、雷射
    影碟之重製發行販賣權，獨家授權告訴人外，同時並預告「新世紀福音戰士劇場
    版」視聽著作將於同年月二十三日首次以「錄影帶」之方式向全世界發行，故該
    證明書至多僅能推定「新世紀福音戰士劇場版」視聽著作之錄影帶係於八十七年
    十二月二十三日開始向全世界販售，並無法證明「新世紀福音戰士劇場版－死與
    新生」視聽著作係於該日首次發行。況依卷附之─株式會社製作公
    告之ＥＶＡＮＧＥＬＩＯＮ年表所示，八十七年十二月二十三日公開販售之視聽
    著作物，應為新世紀福音戰士劇場版─「死與新生」、「ＡＩＲ」、「真心為你
    」等三部視聽著作之合輯ＶＨＳ錄影帶與雷射影碟，並非即指「新世紀福音戰士
    劇場版─死與新生」視聽著作於當日在日本國首次發行，是告訴人主張「新世紀
    福音戰士劇場版─死與新生」視聽著作，在日本國首次發行時間為八十七年十二
    月二十三日，尚嫌無據。況告訴人始終未提出「新世紀福音戰士劇場版─死與新
    生」視聽著作，在我國管轄區域內發行之相關證據資料到院，在本院依職權調閱
    臺灣臺北地方法院八十八年度易更(一)字第一０號判決、臺灣高雄地方法院八十八
    年度易字第三九三五號判決，及核閱卷附之臺灣新竹地方法院八十八年度易字第
    八七八號判決、臺灣臺北地方法院檢察署檢察官八十八年度偵字第一五０三三號
    不起訴處分書後，亦未能就「新世紀福音戰士劇場版─死與新生」視聽著作，在
    我國管轄區域內發行與否及發行之時間得到一確切之心證，從而，綜上論述，本
    件告訴人並不得依著作權法第四條第一款之規定，享有日本國「新世紀福音戰士
    劇場版─死與新生」視聽著作之著作權，當無疑義。末查，八十二年七月十六日
    中美著作權保護協定屬雙邊條約，其保護之對象原則上不得為非締約國之任意第
    三國國民、公民或法人，而應僅限於我國及美國之(1)國民、公民、法人(2)擁有法
    人百分之五十以上股份之國民、公民、法人(3)直接、間接控制設於任意地點之法
    人之國民、公民、法人。此由該協定第一條第三項、第四項規定受保護人係指：
    (1)依各該領域法律認定為公民或國民之個人或法人。(2)於該領域內首次發行其著
    作之個人或法人。(3)依各該領域法律認定為公民或國民之個人或法人，在締約雙
    方領域內，於文學或藝術著作首次發行後一年內取得專有權利，且該著作已可在
    任一方領域內對公眾流通。(4)依各該領域法律認定為公民或國民之個人或法人，
    擁有大多數股份或其他專有利益或直接、間接控制無論位於何處之法人組織，在
    締約雙方領域內，於文學或藝術著作首次發行後一年內取得專有權利，且該著作
    已可在任一方領域內對公眾流通，即可印證。是依前開規定，凡受保護之文學或
    藝術著作，除須我國或美國之權利人於該著作首次發行後一年內取得專有權利外
    ，並以該著作已可在任一方領域內對公眾流通為限，自無疑異。本件告訴人雖於
    八十七年十二月一日取得「新世紀福音戰士劇場版─死與新生」視聽著作在臺灣
    之戲院上映權、無線電視放映權、有線電視放映權、錄影帶、影音光碟、雷射影
    碟之重製發行販賣權，惟該視聽著作在日本國首次發行時間既非八十七年十二月
    二十三日，已詳如前述，則在本院無從判別告訴人是否於該著作首次發行後一年
    內取得專有權利，且告訴人始終未提出相關據資料供本院判斷該視聽著作是否已
    可在我國管轄區域內對公眾流通之情形下，告訴人自無從依中美著作權保護協定
    ，主張「新世紀福音戰士劇場版─死與新生」視聽著作之著作權。本件告訴人既
    未享有「新世紀福音戰士劇場版─死與新生」視聽著作之著作權，則其即非著作
    財產權受侵害之被害人，是其所提告訴為不合法，應係未經告訴，而為不受理之
    判決，固非無見。
二、公訴人上訴意旨略以：原判決理由表示，已依職權調閱台灣台北地方法院八十八
    年度易更（一）字第一０號及臺灣高雄地方法院八十八年度易字第三九三五號判
    決。惟該等判決對於本案系爭著作可在我國管轄區域內對公眾流通，已有明確記
    載，乃原審竟無依職權為調查，顯有未當。又依臺灣高等法院八十八年度上易字
    第四一二０號判決謂：「查前開日本發行之視聽著作，依前述【死與新生】是一
    九九八年二月四日發行，【AIR】在一九九八年八月十二日發行，【真心為你】
    是一九九八年九月發行。」.. 「日本之KING- RECORDS---CO，LTD將前開視聽著
    作在日本首次發行後一年內將台灣發行權轉讓與告訴人公司，並在台灣散佈，是
    否無北美事務協調委員會與美國在台協會著作權保護協定之適用，自有依職權詳
    加調查之必要，... 」。臺灣高等法院八十八年度上易字第二九九二號判決亦謂
    ：「惟依中美著作權保護協定第一條第四條規定，認為亦係【受保護人】，包括
    該專有權利係該著作於任一方領域參加之多邊著作權公約會員國國內首次發行後
    一年內經由有關各造簽署協議取得者，且該著作已可在任一方領域內對公眾流通
    者亦屬之。... 依此，本件日本人之視聽著作在日本首次發行後，告訴人以書面
    取得本案視聽著作之專屬權並在台灣地區發行之時間未逾各該著作在日本國內首
    次發行後一年，是否不受該【中美著作權保護協定】之保護而享有視聽著作權之
    專屬權，實非無再行研求之餘地」，上開二高等法院判決原則上均認為本案系爭
    著作應受我國法律保護。乃原審竟為不受理之判決，似有未洽云云。
三、經查：按外國人之著作，於中華民國管轄區域外首次發行後三十日內在中華民國
    管轄區域內發行，如該外國人之本國，對中華民國人之著作，在相同之情形下，
    亦予保護且經查證屬實者，得享有著作權，另條約或協定另有約定，經立法院議
    決通過者，從其約定，著作權法第四條但書及第一款定有明文。又依據一九九三
    年七月十六日之中美著作權協定第一條第四項規定：「以下各款對象，倘符合本
    段乙款以下之規定者，於本協定雙方領域內，亦視為『受保護人』：甲、上述第
    （三）項甲款所稱之人或法人。乙、上述第（三）項甲款所稱之人或法人，擁有
    大多數股份或其他專有利益或直接、間接控制無論位於何處之法人。第四項所規
    定之人或組織，在締約雙方領域內，於下開兩款條件下，經由有關各造簽訂任何
    書面協議取得文學或藝術著作之專有權利者，應被認為係『受保護人』：甲、該
    專有權利係該著作於任一方領域參加之多邊著作權公約會員國內首次發行後一年
    內經由有關各造簽署協議取得者。乙、該著作須已可在任一方領域內對公眾流通
    。」查日本係伯恩公約及世界著作權公約之締約國，因前開一九九三年七月十六
    日之中美著作權協定約定，日本人之著作，在日本首次發行後一年內將台灣發行
    權轉讓或專屬授權（獨家授權）給美國或台灣之個人、公司或控股公司，而且在
    美國或台灣散布者，即受我國著作權法之保護。則「新世紀福音戰士劇場版─死
    與新生」視聽著作究於何時在日本國首次發行，及何時在我國管轄區域內發行，
    是否已在我國管轄區域內對公眾流通，關係其期間是否已逾一年，並在我國管轄
    區域內已對公眾流通，而應否受我國著作權法之保護，自有依職權詳加調查之必
    要。原判決率以無從判別告訴人是否於該著作首次發行後一年內取得專有權利，
    及無從判斷該視聽著作是否已可在我國管轄區域內對公眾流通，即遽認告訴人新
    潮社公司無告訴權，非無研究餘地。檢察官上訴意旨，指摘原判決不當，為有理
    由，爰由本院撤銷原判決，並顧及被告之審級利益計，發回原審法院詳為調查後
    更為妥適之判決，並不經言詞辯論為之。
據上論結，應依刑事訴訟法第三百六十九條第一項但書、第三百七十二條，判決如主
文。
中    華    民    國      九十      年       二       月      二十      日
                              臺灣高等法院高雄分院刑事第五庭
                                  審判長法官  吳水木
                                        法官  趙文淵
                                        法官  洪慶鐘
右正本證明與原本無異。
不得上訴。
                                      書記官  陳武悅
中    華    民    國      九十      年       二       月    二十二      日
                                                                        Ｋ


司法院資訊處製作；財團法人民間司法改革基金會備份。
